臺灣高雄地方法院民事判決
110年度雄簡字第1838號
原      告  遠東國際商業銀行股份有限公司


法定代理人  侯金英
訴訟代理人  林翔瑜
            王正宏律師
被      告  陳秀惠
            陳阿鐵
            陳溪瑞
            陳溪進
共      同
訴訟代理人  柯淵波律師
            張碧雲律師	
上列當事人間請求撤銷遺產分割登記事件，經本院於民國111 年
4 月12日言詞辯論終結，判決如下：
    主      文
原告之訴駁回。
訴訟費用由被告負擔。
    事實及理由
一、原告主張：被告甲○○前向伊申請信用卡使用，惟未依約清償
    ，迄今尚積欠本金新臺幣（下同）9萬8,891 元及執行費791
    元未清償。嗣甲○○之母即訴外人陳玉蓮於民國101 年10月27
    日死亡，遺有如附表所示之財產（下稱系爭房地），甲○○既
    未拋棄繼承，本應與陳玉蓮之其他繼承人即其餘被告共同繼
    承系爭房地，然被告間竟協議由被告乙○○單獨繼承登記為系
    爭房地之所有權人，則被告間就系爭房地所為之分割協議等
    同將甲○○應繼承其母親之財產權利無償移轉予乙○○，此已有
    害於伊之債權，伊自得訴請撤銷被告就系爭房地所為分割協
    議之債權行為及物權行為，並請求回復為公同共有之繼承登
    記，爰依民法第244 條第1 項、第4 項等規定，提起本訴等
    語。並聲明：（一）被告間就系爭房地於102 年3 月14日所
    為以分割繼承為原因之債權行為及所有權移轉之物權行為，
    均應予撤銷。（二）被告乙○○應將系爭房地於102 年3 月14
    日以分割繼承為原因，向高雄市政府地政局三民地政事務所
    辦理之所有權移轉登記塗銷，並回復登記為被告公同共有。
二、被告則以：系爭房地係伊母親陳玉蓮與父親乙○○於婚姻關係
    存續期間窮盡畢生努力所得財產，而乙○○名下之財產僅有自
    陳玉蓮繼承而得之系爭房地，足認二人於陳玉蓮過世之法定
    財產制關係消滅時，陳玉蓮之婚後財產遠較乙○○為多，乙○○
    本即得就系爭房地主張剩餘財產分配差額2分之1；況乙○○於
    陳玉蓮去世時並無收入而需受人撫養，然被告甲○○、丁○○、
    丙○○（下稱甲○○等3人）身為第一順位撫養義務人均因經濟
    狀況不佳而無法支付扶養費，故待母親陳玉蓮過世後，甲○○
    等3人遂協議將各自繼承系爭房地之應繼分作為負擔乙○○之
    扶養費，而由乙○○單獨繼承登記為系爭房地之所有權人，因
    之並非無對價或顯不相當對價之無償行為，亦非有意損害原
    告之債權，否則僅以甲○○放棄繼承系爭房地之權利即可，丁
    ○○、丙○○何需併同放棄？再者，甲○○等3人係為遵照母親陳
    玉蓮之遺願，為使父親乙○○老年生活有所保障始為上揭遺產
    分割協議，純係立基於被繼承人生前意願及家族成員感情，
    實難謂係無償行為而屬民法第244條第1項撤銷權之行使標的
    等語置辯。並聲明：原告之訴駁回。 
三、本院得心證之理由：
（一）按債務人所為之無償行為，有害及債權者，債權人得聲請
      法院撤銷之；前條撤銷權，自債權人知有撤銷原因時起，
      1年間不行使，或自行為時起，經過10年而消滅，民法第2
      44條第1項、第245條分別定有明文。又民法第244條第1 
      項之撤銷訴權，依同法第245條規定，自債權人知有撤銷
      原因時起，1 年間不行使而消滅，該項法定期間為除斥期
      間，其時間經過時權利即告消滅，此項除斥期間有無經過
      ，縱未經當事人主張或抗辯，法院亦應先為調查認定，以
      為判斷之依據（參最高法院85年台上字第1941號判例要旨
      ）。經查，系爭房地於102年3月11日以分割繼承為原因登
      記為乙○○所有，有系爭房地之謄本在卷可稽（本院卷第87
      至93頁），原告固於110年6月7日提起本件訴訟（本院卷
      第9頁），然卷查並無原告知有撤銷原因時起1年間不行使
      之具體事證，是認原告提起本件訴訟並未逾1 年之除斥期
      間，合先敘明。　　
（二）次按債務人所為之無償行為，有害及債權者，債權人得聲
      請法院撤銷之；債權人依第1 項之規定聲請法院撤銷時，
      得並聲請命受益人回復原狀，民法第244 條第1 項及第4 
      項定有明文。又贈與係指因當事人一方以自己之財產為無
      償給與於他方之意思表示，經他方允受而生效力之契約，
      民法第406 條規定甚明，是以必須當事人一方有以財產為
      無償給與他方之要約，經他方承諾者，始足當之，即當事
      人雙方就贈與契約內容意思表示合致者，贈與契約始克成
      立（最高法院85年度台上字第518號裁判意旨）。次按當
      事人主張有利於己之事實者，就其事實有舉證之責任，民
      事訴訟法第277 條定有明文。又民事訴訟如係由原告主張
      權利者，應先由原告負舉證之責，若原告先不能舉證，以
      證實自己主張之事實為真實，則被告就其抗辯事實即令不
      能舉證，或其所舉證據尚有疵累，亦應駁回原告之請求（
      最高法院17年上字第917號裁判意旨參照）。本件原告主
      張被告間就系爭房地之移轉登記行為為無償行為，然為乙
      ○○所否認，則原告就此利己之事實，自應負舉證之責。
（三）被繼承人陳玉蓮於101年10月27日死亡並遺有系爭房地、
      台灣企銀博愛分行存款新臺幣（下同）96元、高雄博愛路
      郵局存款381元及美倫商號投資金額5,000元，乙○○為其配
      偶，甲○○等3人為其子女，並均為其繼承人，且未拋棄繼
      承，復協議由乙○○繼承系爭房地及美倫商號投資金額5,00
      0元，再於102年3月11日以分割繼承為登記原因，將系爭
      房地移轉登記予乙○○等情，有高雄市政府地政局三民地政
      事務所110年7月29日高市地民登字第11070549100號函及
      所附不動產登記謄本、申請書、遺產分割協議書、異動索
      引等資料，及臺灣高雄少年及家事法院110年4月.30日高
      少家宗家字第1100006835號函、戶籍謄本等資料在卷可稽
      （本院卷第37、39、85至135、151至153頁）。
（四）次按繼承人自繼承開始時，除本法另有規定外，承受被繼
      承人財產上之一切權利、義務；繼承人有數人時，在分割
      遺產前，各繼承人對於遺產全部為公同共有，此為民法第
      1148條第1項前段、第1151條所明定。是以，被告固自陳
      玉蓮死亡時起公同共有系爭房地及其他上開遺產，此公同
      共有源自繼承法律關係，而衡諸社會生活常情，遺產之分
      配往往考量被繼承人生前意願、繼承人對被繼承人之貢獻
      （有無扶養之事實）、家族成員間感情、被繼承人生前已
      分配予各繼承人之財產、承擔祭祀義務等諸多因素，始達
      成遺產分割協議，無從逕以分得（積極）財產遽認係屬無
      償。乙○○主張依財政部高雄國稅局遺產稅免稅證明書所示
      ，陳玉蓮死亡時之遺產價值共計517萬2,077元，其可依民
      法第對陳玉蓮之遺產主張夫妻剩餘財產之權利為258萬6,0
      39元等語；原告固不否認乙○○當時對遺產有夫妻剩餘財產
      分配之權利為258萬6,039元，然否認乙○○現在可以行使，
      並主張乙○○之權利已罹於夫妻剩餘財產分配請求權2年之
      消滅時效等語。經查，按請求權之消滅時效完成後，依民
      法第144條第1項規定，債務人得拒絕給付，固係採抗辯權
      發生主義，債務人僅因而取得拒絕給付之抗辯權，並非使
      請求權當然消滅。惟如債務人行使此項抗辯權，表示拒絕
      給付，債權人之請求權利因而確定的歸於消滅，債務人即
      無給付之義務（最高法院97年度台上字第1113號判決意旨
      參照）。則甲○○等3人既已依上開協議將遺產分割與乙○○
      並已為給付，自無再行使拒絕給付之權利，原告此情所指
      ，自不可採。再者，甲○○等3人既將陳玉蓮之絕大部分遺
      產（零星存款部分除外）協議分割與乙○○，則被告主張係
      遵照母親陳玉蓮之遺願，為使父親乙○○老年生活有所保障
      始為上揭遺產分割協議等語，尚非不能採信。而原告對被
      告間就系爭房地之移轉登記行為為無償行為，復未更為舉
      證，自難認此情所指為真，顯難憑採，應屬無據。
四、綜上所述，原告依民法第244條第1項、第4項等規定，為上
        開聲明之請求，為無理由，應予駁回。
五、據上論結，本件原告之訴為無理由，依民事訴訟法第78條，
    判決如主文。 
中　　華　　民　　國　　111 　年　　5 　　月　　12　　日
                  高雄簡易庭　法　　　官  饒志民
以上正本係照原本作成。
如對本判決上訴，須於判決送達後20日內向本院提出上訴狀。如
委任律師提起上訴者，應一併繳納上訴審裁判費。
中　　華　　民　　國　　111 　年　　5 　　月　　12　　日
                              書  記  官  史華齡
附表
編號            不動產坐落地號或建號 權利範圍  1 高雄市○○區○○○段○○段0000地號土地   全部  2 高雄市○○區○○○段○○段0000○號建物（門牌號碼：高雄市○○區○○○街000號）   全部